ACORDAO-COMPLETO-2351841

ACÓRDÃO 8841/2019 ATA 32/2019 - PRIMEIRA CÂMARA

VISTOS, relatados e discutidos estes autos de tomada de contas especial instaurada pelo Fundo Nacional de Saúde (FNS) em desfavor dos Srs. José Jesu Sisnando D’Araújo Filho, José Magalhães Melo e Edmilson de Souza Bezerra, ex-secretários municipais de saúde de Capanema/PA, gestões de 1º/1/2009 a 9/2/2009, de 17/2/2009 a 8/11/2009 e de 9/11/2009 a 1º/10/2011, respectivamente, em razão de não comprovação da regular aplicação dos recursos repassados para atendimento ao Programa Assistência Farmacêutica Básica, no exercício de 2009, 
ACORDAM os Ministros do Tribunal de Contas da União, reunidos em sessão de 1ª Câmara, ante as razões expostas pelo Relator, em:
9.1. determinar, nos termos do art. 213 do Regimento Interno/TCU, o arquivamento do processo em relação ao Sr. José Jesu Sisnando D’Araújo Filho (CPF XXX.229.722-XX) , sem julgamento do mérito e sem cancelamento do débito, a cujo pagamento continuará obrigado o responsável para que lhe possa ser dada quitação;
9.2. considerar revéis, para todos os efeitos, os Srs. Edmilson de Souza Bezerra (CPF XXX.519.504-XX) e José Magalhães Melo (CPF XXX.487.482-XX) , dando-se prosseguimento ao processo, nos termos do art. 12, § 3º, da Lei 8.443/1992;
9.3. julgar irregulares as contas dos Srs. Edmilson de Souza Bezerra (CPF XXX.519.504-XX) e José Magalhães Melo (CPF XXX.487.482-XX) , com fundamento nos arts. 1º, inciso I, 16, inciso III, alínea “c”, da Lei 8.443/1992, c/c os arts. 19 e 23, inciso III, da mesma Lei, condenando-os ao pagamento das quantias a seguir especificadas, com fixação do prazo de 15 (quinze) dias, a contar da notificação, para comprovarem, perante o Tribunal (art. 214, III, a, do Regimento Interno) , o recolhimento das dívidas aos cofres do Fundo Nacional de Saúde, atualizadas monetariamente e acrescidas dos juros de mora, calculados a partir das datas indicadas, até a data do recolhimento, na forma da legislação em vigor:
9.3.1. débito de responsabilidade do Sr. Edmilson de Souza Bezerra (CPF XXX.519.504-XX) :
	Data da Ocorrência
	Valor Original (R$) 

	13/11/2009
	         5.143,20 

	13/11/2009
	         2.060,00 

	01/12/2009
	      14.499,46 

9.3.2. débito de responsabilidade do Sr. José Magalhães Melo (CPF XXX.487.482-XX) :
	Data da Ocorrência
	Valor Original (R$) 

	18/02/2009
	         2.577,65 

	02/03/2009
	            647,33 

	02/03/2009
	         4.377,87 

	05/03/2009
	         2.289,48 

	30/03/2009
	      40.046,67 

	23/04/2009
	      40.708,00 

	23/04/2009
	         6.227,96 

	28/04/2009
	      29.154,42 

	05/05/2009
	      47.363,49 

	22/05/2009
	      10.828,54 

	22/05/2009
	      19.019,60 

	22/05/2009
	      57.065,11 

	02/07/2009
	      60.179,96 

	02/07/2009
	      70.669,49 

	02/07/2009
	      17.425,67 

	17/09/2009
	      38.783,11 

	17/09/2009
	      25.009,26 

	09/10/2009
	         9.420,12 

	20/10/2009
	      20.064,90 

9.4. aplicar aos Srs. Edmilson de Souza Bezerra (CPF XXX.519.504-XX) e José Magalhães Melo (CPF XXX.487.482-XX) , individualmente, a multa prevista no art. 57 da Lei 8.443/1992, nos valores de R$ 5.000,00 (cinco mil reais) e R$ 90.000,00 (noventa mil reais) , respectivamente, com a fixação do prazo de 15 (quinze) dias, a contar da notificação, para comprovarem, perante o Tribunal (art. 214, inciso III, alínea “a”, do Regimento Interno) , o recolhimento das dívidas aos cofres do Tesouro Nacional, atualizada monetariamente desde a data do presente acórdão até a data do efetivo recolhimento, se paga após o vencimento, na forma da legislação em vigor;
9.5. autorizar, desde logo, nos termos do art. 28, inciso II, da Lei 8.443/1992, a cobrança judicial das dívidas caso não atendidas as notificações;
9.6. dar ciência deste acórdão aos responsáveis, ao Fundo Nacional de Saúde (FNS) , bem como à Procuradoria da República no Estado do Pará, nos termos do § 3º do art. 16 da Lei 8.443/1992 c/c o § 7º do art. 209 do Regimento Interno do TCU, para as providências que considere cabíveis.

Tomada de contas especial instaurada pelo Fundo Nacional de Saúde (FNS) em razão de não comprovação da regular aplicação dos recursos repassados para atendimento ao Programa Assistência Farmacêutica Básica, no exercício de 2009

Primeira Câmara

Município de Capanema/PA

3. Responsáveis: Edmilson de Souza Bezerra (CPF XXX.519.504-XX), José Jesu Sisnando D'Araújo Filho (CPF XXX.229.722-XX) e José Magalhães Melo (CPF XXX.487.482-XX)

13.1. Ministros presentes: Walton Alencar Rodrigues (Presidente), Benjamin Zymler, Bruno Dantas e Vital do Rêgo.
13.2. Ministros-Substitutos presentes: Augusto Sherman Cavalcanti (Relator) e Weder de Oliveira.

JOSE MAGALHAES MELO

JOSÉ MAGALHÃES MELO

AUGUSTO SHERMAN

Adoto, como parte do relatório, a instrução elaborada no âmbito da Secretaria de Controle Externo de Tomada de Contas Especial, que contou com a anuência dos dirigentes da unidade técnica (peças 36-38) :
“INTRODUÇÃO
1.	Trata-se de tomada de contas especial (TCE) instaurada pelo Fundo Nacional de Saúde (FNS) em desfavor dos Srs. José Jesu Sisnando D’ Araújo Filho, José Magalhães Melo e Edmilson de Souza Bezerra, na condição de exsecretários municipais de saúde de Capanema-PA, gestões de 1º/1/2009 a 9/2/2009, de 17/2/2009 a 8/11/2009 e de 9/11/2009 a 1º/10/2011, respectivamente, em razão de não comprovação da regular aplicação dos recursos repassados pela União, na função saúde, para atendimento ao Programa Assistência Farmacêutica Básica, no exercício de 2009, pela secretaria municipal de saúde de Capanema/PA.
HISTÓRICO 
2.	Segundo o Relatório de Auditoria 14165-MS/SGEP/Denasus (peça 9) , a auditoria realizada na secretaria de saúde do Município de Capanema/PA atendeu à solicitação do Ministério Público Federal, requerida para fins de instrução de inquérito civil sobre possíveis irregularidades nos procedimentos adotados pela referida secretaria nos processos de Dispensa de Licitação 7/2009-2001002, 7/2009-0403002 e 7/2009-0403001, realizados no exercício de 2009 nos valores de R$ 429.985,40, R$ 59.016,78 e R$ 96.746,33, veiculadas no Diário Oficial do Estado do Pará n. 31.452, de 2/7/2009. As dispensas de licitação tiveram como objeto a aquisição de medicamentos da Assistência Farmacêutica Básica, medicamentos de uso controlado e material odontológico, respectivamente.
3. 	A auditoria realizada pelo Departamento Nacional de Auditoria do Sistema Único de Saúde (Denasus) deu-se no período de 10/3/2014 a 3/4/2014 (peça 9, p. 3) . Suas constatações estão descritas no item ‘V- Constatações’ do relatório (peça 9, p. 4-12) . Para esta TCE importa especificamente a constatação 306095: Indisponibilidade de mecanismos de controle que possibilite identificar se os medicamentos e materiais deram entrada no almoxarifado da secretaria municipal de saúde de Capanema/PA, no valor de R$ 523.754,69, com recursos financeiros transferidos pelo Ministério da Saúde (peça 9, p. 11) ;
4. 	O montante do débito apurado no Relatório da Auditoria 14165-MS/SGEP/Denasus atingiu o valor de R$ 523.754,69, conforme demonstrado no quadro contido no item III do Relatório Completo do Tomador de Contas Especial 84/2017 (peça 15, p. 2) , a seguir reproduzido em ordem crescente de data de ocorrência:
Quadro 1 - demonstrativo de débito
	Data do Fato Gerador
	Valor (R$) 

	12/02/2009
	            193,40 

	18/02/2009
	         2.577,65 

	02/03/2009
	            647,33 

	02/03/2009
	         4.377,87 

	05/03/2009
	         2.289,48 

	30/03/2009
	      40.046,67 

	23/04/2009
	      40.708,00 

	23/04/2009
	         6.227,96 

	28/04/2009
	      29.154,42 

	05/05/2009
	      47.363,49 

	22/05/2009
	      10.828,54 

	22/05/2009
	      19.019,60 

	22/05/2009
	      57.065,11 

	02/07/2009
	      60.179,96 

	02/07/2009
	      70.669,49 

	02/07/2009
	      17.425,67 

	17/09/2009
	      38.783,11 

	17/09/2009
	      25.009,26 

	09/10/2009
	         9.420,12 

	20/10/2009
	      20.064,90 

	13/11/2009
	         5.143,20 

	13/11/2009
	         2.060,00 

	01/12/2009
	      14.499,46 

	TOTAL
	    523.754,69 

	Fonte: peça 15, p. 2
5. 	A demonstração da responsabilidade dos agentes envolvidos constou do item IV do relatório do tomador de contas especiais (peça 15, p. 2-3) e se resumiu na falta de comprovação de materiais constantes em documento fiscal, em contrariedade ao art. 63 da Lei 4.320/1964.
6. 	O item V do relatório do tomador de contas especiais (peça 15, p. 3-4) relacionou os documentos encaminhados aos responsáveis visando a regularização das contas e o ressarcimento ao erário. Não constou ter havido manifestação dos responsáveis nem o recolhimento dos recursos financeiros (peça 15, p. 4) .
7. 	Por fim, o item VIII do relatório do tomador de contas especiais consolidou a quantificação do dano e a imputação da responsabilidade aos Srs. José Jesu Sisnando D’ Araújo Filho, José Magalhães Melo e Edmilson de Souza Bezerra pelos valores originais de R$ 193,40, R$ 501.858,63 e R$ 21.702,66, respectivamente, totalizando R$ 523.754,69 (peça 15, p. 4) .
8. 	Em 29/9/2017, a Secretaria Federal de Controle Interno emitiu o Relatório de Auditoria 947/2017 (peça 16) , em concordância com o relatório do tomador de contas. O certificado de auditoria (peça 17) e o parecer do dirigente do órgão de controle interno (peça 18) concluíram pela irregularidade das presentes contas.
9.	Em 13/10/2017, o Ministro de Estado da Saúde atestou haver tomado conhecimento das conclusões contidas no relatório e no certificado de auditoria, bem como do parecer conclusivo do dirigente do órgão de controle interno, que se manifestou pela irregularidade das contas, e determinou o encaminhamento do processo ao Tribunal de Contas da União para julgamento (peça 19) .
10. 	No âmbito do TCU, a instrução inicial (peça 24) , endossada pela Secex/TCE (peças 25 e 26) , concluiu que:
	a) a instauração da presente TCE deu-se em razão de pagamentos irregulares realizados com recursos do SUS em face de ausência de comprovação de entrega de materiais constantes em documento fiscal, no montante de R$ 523.754,69, cujos processos de dispensa de licitação referiram-se à aquisição de medicamentos básicos, medicamentos de uso controlado e material odontológico (peça 16, p. 2) ;
	b) 	na auditoria do Denasus restou evidenciada irregularidade caracterizada pela ausência de demonstrativos e/ou disponibilização de mecanismos de controle que possibilitassem identificar se os medicamentos e materiais adquiridos e pagos por meio das Dispensas de Licitação 7/2009-2001002, 7/2009-0403002 e 7/2009-0403001 deram entrada no almoxarifado da secretaria municipal de saúde de Capanema/PA (peça 16, p. 3) ;
	c) a falta de demonstrativos ou de mecanismos de controle para verificar se os medicamentos e materiais adquiridos deram entrada no almoxarifado da referida secretaria municipal, caracteriza infringência ao disposto no art. 63 da Lei 4.320/1964, especialmente no que se refere ao inciso III do § 2º, bem como ao art. 62 da mesma lei;
	d) o Relatório de Auditoria 947/2017, da Controladoria-Geral da União (CGU) , responsabilizou os exsecretários de saúde do Município de Capanema-PA, Srs. José Jesu Sisnando D’ Araújo Filho, José Magalhães Melo e Edmilson de Souza Bezerra. Esse entendimento é compatível com o item 9.3.3 do Acórdão 1072/2017-TCU-Plenário, de relatoria do Ministro Bruno Dantas. Portanto, o débito apurado nesta TCE é de responsabilidade dos três exgestores, na medida de seus respectivos períodos de gestão;
	e) embora a individualização apontada no item VIII do Relatório do tomador de contas (peça 15, p. 4) e no item 6.1 do Relatório de Auditoria 947/2017 (peça 16, p. 2-3) tenha sido adequada, os quadros a seguir detalham as parcelas de débito atribuídas a cada um dos responsáveis.
Quadro 2.1 - valores individuais de dano ao erário
	Data do Fato Gerador
	Valor (R$) 
	Responsável

	12/02/2009
	            193,40 
	José Jesu Sisnando D’ Araújo Filho

	TOTAL
	            193,40
	
Quadro 2.2 - valores individuais de dano ao erário
	Data do Fato Gerador
	Valor (R$) 
	Responsável

	18/02/2009
	         2.577,65 
	José Magalhães Melo

	02/03/2009
	            647,33 
	José Magalhães Melo

	02/03/2009
	         4.377,87 
	José Magalhães Melo

	05/03/2009
	         2.289,48 
	José Magalhães Melo

	30/03/2009
	      40.046,67 
	José Magalhães Melo

	23/04/2009
	      40.708,00 
	José Magalhães Melo

	23/04/2009
	         6.227,96 
	José Magalhães Melo

	28/04/2009
	      29.154,42 
	José Magalhães Melo

	05/05/2009
	      47.363,49 
	José Magalhães Melo

	22/05/2009
	      10.828,54 
	José Magalhães Melo

	22/05/2009
	      19.019,60 
	José Magalhães Melo

	22/05/2009
	      57.065,11 
	José Magalhães Melo

	02/07/2009
	      60.179,96 
	José Magalhães Melo

	02/07/2009
	      70.669,49 
	José Magalhães Melo

	02/07/2009
	      17.425,67 
	José Magalhães Melo

	17/09/2009
	      38.783,11 
	José Magalhães Melo

	17/09/2009
	      25.009,26 
	José Magalhães Melo

	09/10/2009
	         9.420,12 
	José Magalhães Melo

	20/10/2009
	      20.064,90 
	José Magalhães Melo

	TOTAL
	    501.858,63 
	
Quadro 2.3 - valores individuais de dano ao erário
	Data do Fato Gerador
	Valor (R$) 
	Responsável

	13/11/2009
	         5.143,20 
	Edmilson de Souza Bezerra

	13/11/2009
	         2.060,00 
	Edmilson de Souza Bezerra

	01/12/2009
	      14.499,46 
	Edmilson de Souza Bezerra

	TOTAL
	      21.702,66
	
	f) considerando a baixa materialidade do débito atribuído ao Sr. José Jesu Sisnando D’ Araújo Filho, optou-se por não realizar sua citação, permanecendo ele, contudo, responsável pelo débito, a cujo pagamento continuará obrigado, para que lhe possa ser dada quitação, nos termos no art. 213 do Regimento Interno (RI/TCU) ;
11. 	Propôs-se, então, a citação dos Srs. José Magalhães Melo e Edmilson de Souza Bezerra, na condição de exsecretários municipais de saúde de Capanema/PA.
12. 	Com amparo na delegação de competência do relator deste feito, Ministro Substituto AUGUSTO SHERMAN CAVALCANTI, nos termos do art. 1º, inciso VII, da Portaria-MINS-ASC 10, de 15/8/2017, realizou-se a citação dos Srs. José Magalhães Melo e Edmilson de Souza Bezerra por intermédio dos Ofícios 776 e 775/2018-TCU/Secex/TCE, de 25/7/2018, respectivamente (peças 27 e 28) .
13. 	O responsável José Magalhães Melo recebeu a notificação em 24/8/2018, conforme demonstra o retorno do Aviso de Recebimento (AR) em31/8/2018 (peça 29) .
14. 	O responsável Edmilson de Souza Bezerra recebeu pessoalmente a notificação em 23/8/2018, conforme demonstra o retorno do AR em 3/9/2018 (peça 30) .
15. 	Embora regularmente citados, os responsáveis permaneceram inertes, não atendendo às notificações do Tribunal. Operou-se, portanto, a revelia dos Srs. José Magalhães Melo e Edmilson de Souza Bezerra, nos termos art. 12, § 3º, da Lei 8.443/1992.
EXAME TÉCNICO			 
Revelia dos responsáveis
16. 		O art. 22, inciso I, da Lei 8.443/1992, c/c o art. 179, inciso II, do RI/TCU, estabelece que as comunicações processuais realizadas pelo Tribunal devem ser feitas mediante carta registrada, com AR que comprove a entrega no endereço do destinatário. 
17. 	Observa-se que não é necessária a entrega pessoal das comunicações processuais realizadas pelo TCU, razão pela qual o AR não precisa ser assinado pelo próprio destinatário. Assim, apenas quando o AR específico não estiver presente é que se verificará nos autos a existência de outros elementos que comprovem a ciência da parte. 
18. 	Também não há que se falar em aplicação subsidiária das disposições contidas no Código de Processo Civil, pois a matéria é regulada por normativo específico desta Corte de Contas, editado no exercício de sua competência constitucional. 
19. 	A validade de tal critério de comunicação processual é referendada pela jurisprudência deste Tribunal, conforme os Acórdão 3254/2015-TCU-Primeira Câmara, rel. Benjamin Zymler; 7.477/2015-TCU-1ª Câmara, rel. José Múcio Monteiro; 6.929/2015-TCU-1ª Câmara, rel. Benjamin Zymler; 6.732/2015-TCU-1ª Câmara, rel. Benjamin Zymler. 
20. 	O entendimento desta Corte de Contas também encontra amparo em deliberação do Plenário do Supremo Tribunal Federal, proferida em sede de agravo regimental em mandado de segurança, MSAgR 25.816/DF, publicada no Diário de Justiça de 4/8/2006. 
21. 	Assim, não há invalidade nas notificações feitas, porquanto realizadas conforme os normativos vigentes, tendo sido o AR referente ao ofício notificatório encaminhado para o endereço do responsável José Magalhães Melo (peça 27) , conforme constante da Base CPF Receita Federal (peça 33) , enquanto que o responsável Edmilson Bezerra recebeu a notificação pessoalmente (peça 30) .
22. 	Regularmente citados, os Srs. José Magalhães Melo e Edmilson de Souza Bezerra não compareceram aos autos. Operam-se, portanto, os efeitos da revelia, dando-se prosseguimento ao processo, nos termos do art. 12, § 3º, da Lei 8.443/1992.
23. 	Nos processos do TCU, a revelia não leva à presunção de que seriam verdadeiras todas as imputações levantadas contra os responsáveis, diferentemente do que ocorre no processo civil, em que a revelia do réu opera a presunção da verdade dos fatos narrados pelo autor. Dessa forma, a avaliação da responsabilidade do ente público não pode prescindir da prova existente no processo ou para ele carreada.
24. 	Configurada a revelia frente à citação deste Tribunal e inexistindo comprovação da boa e regular aplicação dos recursos transferidos, considerados os elementos existentes nos autos, não resta alternativa senão dar seguimento ao processo, proferindo julgamento sobre os elementos até aqui presentes, que conduzem à irregularidade das contas dos responsáveis.
25. 	E os elementos contidos nos autos indicam ocorrências de pagamentos irregulares realizados com recursos do SUS em razão de liquidação de despesas desacompanhadas de documentos comprobatórios da entrega do material ao almoxarifado da secretaria municipal de saúde de Capanema/PA, com infração aos artigos 62 e 63 da Lei 4.320/1964.
26. 	Nos termos da lei, a liquidação da despesa por fornecimentos (§ 2º do art. 63 da Lei 4.320/1964) terá por base, além do contrato, ajuste ou acordo respectivo (I) , a nota de empenho (II) e os comprovantes da entrega de material (III) . Assim, a ausência de comprovante da entrega do material adquirido torna irregular a liquidação da despesa e, por consequência, também o pagamento, uma vez que este depende da regular liquidação da despesa, conforme estabelece o art. 62 da mencionada lei.
27.	Os responsáveis promoveram liquidação de despesas sem comprovação de recebimento dos materiais adquiridos, quando a liquidação deveria estar amparada nos comprovantes de recebimento. Essas condutas resultaram na irregular liquidação da despesa e do respectivo pagamento, com infringência aos art. 62 e 63 da Lei 4.320/64.
28. 	A culpabilidade dos exgestores é evidente, sendo razoável afirmar que era possível a eles ter consciência da ilicitude da conduta praticada, haja vista que o processamento do pagamento de despesas públicas é muito bem delineado na Lei 4.320/1964, de modo que se exigia conduta diversa deles.
29. 	Portanto, é irrefutável que os elementos contidos nos autos conduzem à irregularidade das contas do Srs. José Magalhães Melo e Edmilson de Souza Bezerra.
30. 	Por via de consequência, devem as presentes contas serem julgadas irregulares, com condenação em débito e aplicação da multa prevista no art. 57 da Lei 8.443/1992 aos responsáveis, bem como deve ser feita remessa de cópia dos elementos pertinentes ao Ministério Público da União, atendendo, assim, ao disposto no art. 16, § 3º, da Lei 8.443/1992, c/c o art. 209, § 7º, do RI/TCU.
31. 	No que diz respeito ao prazo de prescrição da pretensão punitiva do TCU, não houve o transcurso de mais de dez anos desde o fato gerador sem que tivesse havido a notificação do responsável pela autoridade administrativa federal competente (art. 6º, inciso II, c/c art. 19 da IN TCU 71/2012, modificada pela IN TCU 76/2016) , uma vez que os recursos foram transferidos em 2009, os fatos apurados em 2014 e as notificações dos responsáveis na fase interna da TCE entre 2014 e 2016.
CONCLUSÃO
32. 	Diante da revelia dos Srs. José Magalhães Melo e Edmilson de Souza Bezerra, e inexistindo nos autos elementos que permitam concluir pela ocorrência de boa-fé ou de outros excludentes de culpabilidade em suas condutas, propõe-se que suas contas sejam julgadas irregulares, que sejam condenados em débito, bem como lhes seja aplicada a multa prevista no art. 57 da Lei 8.443/1992.
PROPOSTA DE ENCAMINHAMENTO
33.	Diante do exposto, submete-se os autos à consideração superior, propondo:
	a) promover, nos termos do art. 213 do Regimento Interno/TCU, o arquivamento do processo em relação ao Sr. José Jesu Sisnando D’ Araújo Filho (CPF XXX.229.722-XX) ;
	b) considerar os Srs. Edmilson de Souza Bezerra (CPF XXX.519.504-XX) e José Magalhães Melo (CPF XXX.487.482-XX) revéis, dando-se prosseguimento ao processo, nos termos do art. 12, § 3º, da Lei 8.443/1992, c/c o art. 202, § 8º, do Regimento Interno do TCU; 
	c) com fundamento nos arts. 1º, inciso I, 16, inciso III, alínea ‘c’, da Lei 8.443/1992, c/c os arts. 19, caput, e 23, inciso III, da mesma lei, e com arts. 1º, inciso I, 209, inciso III e IV, 210 e 214, inciso III, do Regimento Interno do TCU, que sejam julgadas irregulares as contas dos Srs. Edmilson de Souza Bezerra (CPF XXX.519.504-XX) e José Magalhães Melo (CPF XXX.487.482-XX) , na condição de exsecretários municipais de saúde de Capanema/PA, condenando-os ao pagamento das quantias a seguir especificadas, com a fixação do prazo de quinze dias, a contar da notificação, para que comprovem, perante este Tribunal (art. 214, inciso III, alínea ‘a’, do Regimento Interno) , o recolhimento da dívida aos cofres do Fundo Nacional de Saúde, atualizadas monetariamente e acrescidas dos juros de mora, calculados a partir das datas discriminadas até as datas dos recolhimentos, e com o abatimento de valores acaso já satisfeitos, na forma prevista na legislação em vigor:

	c.1) débito de responsabilidade do Sr. Edmilson de Souza Bezerra (CPF XXX.519.504-XX) :
	Data da Ocorrência
	Valor Original (R$) 

	13/11/2009
	         5.143,20 

	13/11/2009
	         2.060,00 

	01/12/2009
	      14.499,46 

	Valor atualizado até 25/3/2019: R$ 49.093,79 (peça 34) 
	c.2) débito de responsabilidade do Sr. José Magalhães Melo (CPF XXX.487.482-XX) :
	Data da Ocorrência
	Valor Original (R$) 

	18/02/2009
	         2.577,65 

	02/03/2009
	            647,33 

	02/03/2009
	         4.377,87 

	05/03/2009
	         2.289,48 

	30/03/2009
	      40.046,67 

	23/04/2009
	      40.708,00 

	23/04/2009
	         6.227,96 

	28/04/2009
	      29.154,42 

	05/05/2009
	      47.363,49 

	22/05/2009
	      10.828,54 

	22/05/2009
	      19.019,60 

	22/05/2009
	      57.065,11 

	02/07/2009
	      60.179,96 

	02/07/2009
	      70.669,49 

	02/07/2009
	      17.425,67 

	17/09/2009
	      38.783,11 

	17/09/2009
	      25.009,26 

	09/10/2009
	         9.420,12 

	20/10/2009
	      20.064,90 

	Valor atualizado até 25/3/2019: R$ 1.203.566,14 	 (peça 35) 
	d) 	aplicar aos Srs. Srs. Edmilson de Souza Bezerra (CPF XXX.519.504-XX) e José Magalhães Melo (CPF XXX.487.482-XX) , individualmente, a multa prevista no art. 57 da Lei 8.443/1992, c/c o art. 267 do Regimento Interno/TCU, com a fixação do prazo de quinze dias, a contar da notificação, para que comprovem, perante este Tribunal (art. 214, inciso III, alínea ‘a’, do Regimento Interno) , o recolhimento da dívida aos cofres do Tesouro Nacional, atualizada monetariamente desde a data do acórdão que vier a ser proferido até a do efetivo recolhimento, se for paga após o vencimento, na forma da legislação em vigor;
	e) autorizar, desde logo, nos termos do art. 28, inciso II, da Lei 8.443/1992, c/c o art. 219, inciso II, do RI/TCU, a cobrança judicial da dívida, caso não atendidas as notificações;
	f) autorizar, desde logo, com fundamento no art. 26, da Lei 8.443/1992 c/c o art. 217, do Regimento Interno do TCU, caso requerido, o parcelamento da dívida em até 36 parcelas, incidindo, sobre cada uma, os encargos legais devidos, sem prejuízo de alertar os responsáveis, caso opte por essa forma de pagamento, a falta de comprovação do recolhimento de qualquer parcela implicará o vencimento antecipado do saldo devedor, nos termos do art. 26, parágrafo único, e 59, da Lei 8.443/1992, c/c o art. 217, § 2º, do Regimento Interno do TCU; 
	g) encaminhar cópia da deliberação ao Procurador-Chefe da Procuradoria da República no Pará, nos termos do § 3º do art. 16 da Lei 8.443/1992, c/c o § 7º do art. 209 do Regimento Interno do TCU, para adoção das medidas cabíveis; e 
	b) comunicar aos Srs. Edmilson de Souza Bezerra (CPF XXX.519.504-XX) , José Jesu Sisnando D’ Araújo Filho (CPF XXX.229.722-XX) e José Magalhães Melo (CPF XXX.487.482-XX) que o relatório e o voto que fundamentarem o acórdão que vier a ser proferido podem ser acessados por meio do endereço eletrônico www.tcu.gov.br/acordaos e que, caso haja interesse, o Tribunal pode enviar-lhes cópia desses documentos sem qualquer custo.” 
2.	O Ministério Público, representado pelo Procurador Júlio Marcelo de Oliveira, manifestou-se no seguinte sentido (peça 39) :
“II
	O Ministério Público de Contas, com as vênias que se fazem necessárias, entende que, preliminarmente ao julgamento de mérito, deve ser promovido o saneamento dos autos, consubstanciado na citação das empresas que receberam recursos públicos para o fornecimento de materiais cuja entrega não foi comprovada. 
	Nesse sentido, convém ressaltar que a responsabilidade solidária de terceiros decorre do disposto no art. 16, § 2º, ‘b’, da Lei 8.443/1992, que assim dispõe:
‘art. 16. As contas serão julgadas:
[...]
III - irregulares, quando comprovada qualquer das seguintes ocorrências:
a) omissão no dever de prestar contas;
b) prática de ato de gestão ilegal, ilegítimo, antieconômico, ou infração à norma legal ou regulamentar de natureza contábil, financeira, orçamentária, operacional ou patrimonial;
c) dano ao Erário decorrente de ato de gestão ilegítimo ao antieconômico;
d) desfalque ou desvio de dinheiros, bens ou valores públicos.
[...]
§ 2° Nas hipóteses do inciso III, alíneas c e d deste artigo, o Tribunal, ao julgar irregulares as contas, fixará a responsabilidade solidária:
a) do agente público que praticou o ato irregular, e
b) do terceiro que, como contratante ou parte interessada na prática do mesmo ato, de qualquer modo haja concorrido para o cometimento do dano apurado.
§ 3° Verificada a ocorrência prevista no parágrafo anterior deste artigo, o Tribunal providenciará a imediata remessa de cópia dos elementos pertinentes ao Ministério Público da União, para ajuizamento das ações civis e penais que entender cabíveis.’ (grifou-se) 
	Muito embora a ausência de citação das empresas beneficiadas pelos pagamentos inquinados não possua o condão de macular o processo, consoante entendimento majoritário desse Tribunal, o chamamento das empresas, nesse caso em concreto, poderá trazer resultados úteis ao processo e à satisfação do débito, pois pesquisa realizada pelo MP de Contas ao cadastro nacional de pessoas jurídicas (CNPJ) da Secretaria da Receita Federal evidencia que tais empresas continuam ativas.
	Ressalta o MP de Contas, ademais, que segundo o referido cadastro há coincidências no quadro societário de algumas beneficiárias dos pagamentos questionados, a exemplo das empresas Nordestina Hospitalar (CNPJ 83.335.836/0001-74) e Trat Odontomédica (CNPJ 08.378.126/0001-06) , aspecto esse que pode ser merecedor de uma análise mais acurada 
	Além disso, na hipótese de ser determinada a citação das empresas beneficiadas pelos pagamentos ora questionados, o MP de Contas entende oportuna a citação do Sr. José Jesu Sisnando D´Araújo, pela parcela do débito a ele atribuído. 
III
	Dito isso, propõe o MP de Contas que, preliminarmente, seja determinada a restituição dos autos à Secex/TCE para que seja promovida, em caráter solidário com os responsáveis pelas autorizações de pagamentos, a citação das empresas que receberam valores pelo fornecimento de bens cuja entrega não foi comprovada. 
	Propõe, também, que seja determinada a citação do Sr. José Jesu Sisnando D´Araújo, pela parcela do débito a ele atribuído. 
	Sucessivamente, caso Vossa Excelência entenda que não se faz necessário o saneamento dos autos, o Ministério Público de Contas da União manifesta-se de acordo com a proposta de encaminhamento da Secex/TCE.” 
	É o relatório.

não há.

Procurador Júlio Marcelo de Oliveira.

TOMADA DE CONTAS ESPECIAL. MUNICÍPIO DE CAPANEMA/PA. IRREGULARIDADES NA APLICAÇÃO DE RECURSOS DO PROGRAMA ASSISTÊNCIA FARMACÊUTICA BÁSICA. EXERCÍCIO 2009. NÃO COMPROVAÇÃO DA ENTREGA DE MEDICAMENTOS E MATERIAIS ADQUIRIDOS. CITAÇÃO DE DOIS EXSECRETÁRIOS MUNICIPAIS DE SAÚDE. REVELIA. CONTAS IRREGULARES. DÉBITO. MULTA. ARQUIVAMENTO DO PROCESSO EM RELAÇÃO AO TERCEIRO RESPONSÁVEL, EM RAZÃO DA BAIXA MATERIALIDADE DO DANO ATRIBUÍDO.

TOMADA DE CONTAS ESPECIAL (TCE)

Secretaria de Controle Externo de Tomada de Contas Especial (Secex-TCE).

Em apreciação, tomada de contas especial instaurada pelo Fundo Nacional de Saúde (FNS) em desfavor dos Srs. José Jesu Sisnando D’Araújo Filho, José Magalhães Melo e Edmilson de Souza Bezerra, ex-secretários municipais de saúde de Capanema/PA, em razão de não comprovação da regular aplicação dos recursos repassados para atendimento ao Programa Assistência Farmacêutica Básica, no exercício de 2009.
2.	Fiscalização realizada pelo Departamento Nacional de Auditoria do Sistema Único de Saúde (Denasus) constatou, entre outras irregularidades, a indisponibilidade de mecanismos de controle que possibilite identificar se medicamentos e materiais adquiridos deram entrada no almoxarifado da secretaria municipal de saúde, no valor de R$ 523.754,69.
3.	O relatório do tomador de contas consolidou a quantificação do dano e a imputação da responsabilidade aos Srs. José Jesu Sisnando D’Araújo Filho, José Magalhães Melo e Edmilson de Souza Bezerra pelos valores originais de R$ 193,40, R$ 501.858,63 e R$ 21.702,66, respectivamente.
4.	No âmbito desta Corte, considerando a baixa materialidade do débito atribuído ao Sr. José Jesu Sisnando D’Araújo Filho, a unidade técnica optou por não realizar sua citação. A proposta é de promover o arquivamento do processo, permanecendo o ex-secretário, contudo, responsável pelo débito, a cujo pagamento continuará obrigado, para que lhe possa ser dada quitação, nos termos no art. 213 do Regimento Interno (RI/TCU) .
5.	Quanto aos demais responsáveis, a Secex-TCE promoveu a citação, diante dos pagamentos irregulares realizados com recursos do SUS em decorrência de liquidação de despesas desacompanhadas de documentos comprobatórios da entrega do material ao almoxarifado da secretaria municipal de saúde de Capanema/PA.
6.	Os ex-gestores permaneceram silentes. Em razão da revelia e da inexistência nos autos de elementos que permitam concluir pela ocorrência de boa-fé ou de outros excludentes de culpabilidade, a unidade técnica propõe julgar irregulares as contas dos responsáveis, condená-los ao pagamento do montante atribuído individualmente a cada um e aplicar a multa prevista no art. 57 da Lei 8.443/1992.
7.	Por sua vez, o Ministério Público entende que, preliminarmente ao julgamento de mérito, deve ser promovido o saneamento dos autos, consubstanciado na citação das empresas que receberam recursos públicos para o fornecimento de materiais cuja entrega não foi comprovada, como também na citação do Sr. José Jesu Sisnando D´Araújo, pela parcela do débito a ele atribuído.
8.	Para o Procurador Júlio Marcelo de Oliveira:
	“Muito embora a ausência de citação das empresas beneficiadas pelos pagamentos inquinados não possua o condão de macular o processo, consoante entendimento majoritário desse Tribunal, o chamamento das empresas, nesse caso em concreto, poderá trazer resultados úteis ao processo e à satisfação do débito, pois pesquisa realizada pelo MP de Contas ao cadastro nacional de pessoas jurídicas (CNPJ) da Secretaria da Receita Federal evidencia que tais empresas continuam ativas.
	Ressalta o MP de Contas, ademais, que segundo o referido cadastro há coincidências no quadro societário de algumas beneficiárias dos pagamentos questionados, a exemplo das empresas Nordestina Hospitalar (CNPJ 83.335.836/0001-74) e Trat Odontomédica (CNPJ 08.378.126/0001-06) , aspecto esse que pode ser merecedor de uma análise mais acurada.”
9.	Na eventualidade de a preliminar não ser acolhida, manifesta-se de acordo com a proposta de encaminhamento da Secex-TCE.
10.	Com as devidas vênias ao Procurador, entendo que a medida sugerida não se revela oportuna neste momento processual. Ainda que entenda as razões expostas, que concorde com a possibilidade de responsabilização da empresa quando não comprovada a entrega dos bens adquiridos e que se reconheça a imprescritibilidade das ações de ressarcimento ao erário, pondero pela apreciação imediata dos presentes autos.
11.	É que, como visto, a citação dos responsáveis diretos pela gestão irregular dos recursos já foi efetivada e, portanto, o processo se encontra pronto para julgamento.
12.	Além disso, transcorreram dez anos das datas dos fatos geradores, o que pode representar prejuízo ao exercício do contraditório e da ampla defesa por parte das empresas. A propósito, ressalto minha anuência integral ao entendimento desta Corte de que o mero transcurso do tempo não acarreta, em toda e qualquer situação, prejuízo à ampla defesa ou à constituição do contraditório, devendo a configuração de tal prejuízo ser analisada em cada caso concreto. De todo modo, diante dessa possibilidade em relação às empresas contratadas, não avalio produtivo, na presente situação, retroceder o processo à fase inicial, especialmente considerando que os principais responsáveis, ex-secretários municipais de saúde, foram devidamente citados.
13.	Nesse sentido, e tendo em vista que a ausência de citação das empresas beneficiadas pelos pagamentos inquinados não possui o condão de macular o processo, como reconhecido pelo Representante do MP/TCU, anuo ao encaminhamento formulado pela unidade técnica, de modo que adoto sua análise como razões de decidir.
14.	O ofício de notificação do Sr. José Magalhães Melo foi recebido no endereço constante da base de dados da Receita Federal (peças 29 e 33) . Já o Sr. Edmilson de Souza Bezerra (peça 30) recebeu pessoalmente a notificação. Passados os prazos sem a apresentação de alegações de defesa ou o recolhimento dos débitos imputados, cabe considerar os responsáveis revéis, nos termos do art. 12, § 3º, da Lei 8.443/1992, dando-se prosseguimento aos autos.
15.	Consoante jurisprudência pacífica desta Corte, compete ao gestor prestar contas da integralidade das verbas federais recebidas, cabendo-lhe o ônus da prova quanto à boa e regular aplicação desses recursos. 
16.	Não apresentado qualquer elemento apto a elidir a irregularidade, as contas do ex-secretários devem ser julgadas irregulares, fundamentado no art. 16, inciso III, alínea “c”, da Lei 8.443/1992, com condenação ao ressarcimento do valor atribuído a cada um e aplicação da multa prevista no art. 57 da mesma lei. 
17.	Apropriado, ainda, nos termos do art. 16, § 3º, da Lei 8.443/92 c/c o § 7º do art. 209 do RI/TCU, dar ciência da deliberação à Procuradoria da República no Estado do Pará para adoção das medidas que considere cabíveis.
18.	No que se refere ao Sr. José Jesu Sisnando D’Araújo Filho, a baixa materialidade do débito (R$ 193,40) recomenda, a título de racionalização administrativa e economia processual, o arquivamento do processo, sem cancelamento do débito, a cujo pagamento continuará obrigado, para que lhe possa ser dada quitação, conforme proposto pela Secex-TCE.
	Ante o exposto, manifesto-me por que o Tribunal aprove o acórdão que ora submeto à apreciação deste Colegiado.
TCU, Sala das Sessões Ministro Luciano Brandão Alves de Souza, em 10 de setembro de 2019.
AUGUSTO SHERMAN CAVALCANTI 
Relator